臺灣臺南地方法院民事判決　　　　　　　99年度訴字第1668號
原　　　告　謝龍秋
　　　　　　謝李水
上二人共同
訴訟代理人　李孟仁律師
複代理人　　林怡靖律師
被　　　告　謝清心
　　　　　　　　　　　（現於法務部矯正署臺南監獄臺南分監
上列被告因殺人案件，經原告提起刑事附帶民事訴訟請求侵權行
為損害賠償（99年度附民字第177號），本院刑事庭移送民事庭
審理，於民國100年2月9日言詞辯論終結，判決如下：
    主      文
被告應給付原告謝龍秋新臺幣壹佰伍拾萬零壹佰肆拾捌元，給
付原告謝李水新臺幣壹佰柒拾陸萬貳仟貳佰捌拾肆元，及均自
民國九十九年十月二十九日起至清償日止，按週年利率百分之五
計算之利息。
原告其餘之訴及假執行之聲請均駁回。
訴訟費用由被告負擔。
本判決第一項，於原告謝龍秋、謝李水各以新臺幣伍拾萬元、
伍拾柒萬供擔保後各得為假執行。
    事實及理由
一、原告起訴主張及聲明如下：
  (一)被告謝清心於民國99年5月29日16時55分許，在臺南縣麻豆
    鎮中民里謝厝寮160之1號騎樓前與人聊天時，與被害人（即
    原告之子）謝志評因細故發生口角，二人進而在該處動手互
    毆，謝志評將被告推倒在地，被告起身後即走向其所騎乘之
    腳踏車，自該車菜籃內取出水果刀，並基於殺人之犯意，將
    刀鞘取下，再持該水果刀走向謝志評，與謝志評繼續扭打，
    並於毆打過程中持刀劃傷謝志評之右眉部位。謝志評之母即
    原告謝李水與胞兄見狀，上前欲將二人架離，被告竟以該
    水果刀刺入謝志評之胸部左內側，謝志評當場血流如注，因
    大量出血及血胸導致低血容性休克，送醫後不治死亡，被告
    業經臺灣臺南地方法院檢察署檢察官以殺人罪起訴。
  (二)原告之子遭被告不法侵害致死，原告請求被告應負侵權行為
    損害賠償責任，卻未獲賠償分文，屢經請求未果。爰依侵權
    行為損害賠償之法律關係，起訴請求被告賠償如下：
  1.醫療費用：按不法侵害他人致死者，對於支出醫療及增加生
    活上需要之費用或殯葬費之人，亦應負損害賠償責任，民法
    第192條第1項定有明文。原告謝龍秋因被害人謝志評傷重送
    醫急救支出醫療費用共計新臺幣（下同）8,308元，此有新
    樓醫院收費收據可稽。
  2.扶養費用：按被害人對於第三人負有法定扶養義務者，加害
    人對於該第三人亦應負損害賠償責任，民法第192條第2項定
    有明文。又依行政院主計處公布之台灣地區家庭收支調查，
    98年度臺南縣平均每人每月消費支出金額為14,996元，並依
    內政部公布之98年臺灣省簡易生命表所列平均餘命計算，原
    告請求被告賠償扶養費用各如下：
    (1)原告謝龍秋部分：原告謝龍秋為被害人之父，現年59歲，
      受被害人扶養，因被害人死亡而致生扶養費損害計926,
      454元（以【每人每年消費支出】乘上【原告謝龍秋平均
      餘命23.6年之霍夫曼係數】除以【扶養人數3名子女】，
      即14996×12×16.0000000×1/3＝926454）。
    (2)原告謝李水部分：原告謝李水為被害人之母，現年57
      歲，受被害人扶養，因被害人死亡而致生扶養費損害計1,
      016,379元（以【每人每年消費支出】乘上【原告謝李水
      平均餘命25.26年之霍夫曼係數】除以【扶養人數3名子
      女】，即14996×12×16.0000000×1/3＝0000000）。
  3.慰撫金部分：原告謝龍秋、謝李水因被告故意殺害被害人
    致死，蒙受喪子之哀痛，原告基於深厚感情，因驟失親人致
    精神遭受極大之痛苦，故請求非財產上損害金額各100萬元
    ，聊以慰撫。
  4.綜上，被告計應賠償原告謝龍秋1,934,762元（即8308+926
    454+1000000＝l934762）；賠償原告謝李水2,016,379元
    （即l016379+1000000＝0000000）。
  (三)聲明請求判決：
  1.被告應給付原告謝龍秋1,934,762元，給付原告謝李水2,
    016,379元，及均自起訴狀繕本送達翌日起至清償日止，按
    週年利率百分之五計算之利息。
  2.原告願供擔保請准宣告假執行。
二、被告於本院100年2月9日言詞辯論時，對原告主張之事實及
    所提出之證據均不爭執，但以其無資力賠償為由，聲明請求
    駁回原告之訴（見本院「訴」字卷第53-54頁）。
三、兩造不爭執之事實（見本院「訴」字卷第53-54頁）：
    下列事實，均為兩造所不爭執，並有原告提出之臺灣臺南地
    方法院檢察署檢察官99年度偵字第8351號起訴書、新樓醫院
    醫療費用收據、行政院主計處家庭收支調查、98年臺灣省簡
    易生命表、原告全戶戶籍謄本等可資佐證（見「附民」卷第
    6-17頁）。暨經本院依職權調取本院99重訴16號被告殺人案
    件刑事卷證及臺灣高等法院被告前案紀錄表審核無誤，均堪
    認定：
  (一)被告謝清心與被害人謝志評（即原告之子）原即相識，惟二
    人曾因細故互生嫌隙，被告於99年5月29日16時55分許，騎
    乘腳踏車至臺南縣麻豆鎮中民里謝厝寮160之1號尋訪遠親謝
    武周，並在該處騎樓前與人聊天時，適為住在隔鄰160之6號
    之謝志評撞見，二人因故發生口角，進而在該處動手互毆，
    被告因不敵遭推倒在地，竟心有未甘，先起身至上開腳踏車
    菜籃內取出1把水果刀，再持以走向謝志評與之繼續扭打，
    被告明知人體左胸有心臟之重要器官，以水果刀刺入人體左
    胸，極易致人於死，其在與謝志評扭打過程中，在盛怒下竟
    頓萌殺人之犯意，將已取下刀鞘之水果刀，猛力朝謝志評之
    左胸刺入，造成刀刃刺穿心臟左心室，謝志評當場血流如注
    ，扭打過程中謝志評之右眉及右臉亦遭劃傷，而其母即原告
    謝李水及兄長謝志賢見狀欲架開二人攙扶謝志評進入屋內
    ，混亂中謝志賢之右肩亦突遭被告持刀刺傷，被告見眾人無
    暇他顧，即趁隙持水果刀離開現場，刀鞘則棄置在地，旋即
    於當日17時40分許，為警在臺南縣麻豆鎮太子宮前逮捕到案
    。而謝志評雖經送醫急救，仍於同日19時40分許，因大量出
    血及血胸導致低血容性休克不治死亡。嗣於同年6月14日12
    時30分許，為警在被告臺南縣麻豆鎮謝厝寮195號住處內，
    起出前揭水果刀1把。
  (二)被告因上開行為，業經本院99年重訴字第16號刑事判決論以
    殺人罪，並科處有期徒刑14年確定。
  (三)原告謝龍秋因被害人謝志評遭被告殺害致死，因而支出醫療
    費用8308元。
  (四)原告謝龍秋、謝李水為被害人謝志評之父、母，分別於40
    年4月2日、42年6月20日出生，本事故發生當時各為59歲、5
    7歲，原告二人共同生育3名子女（含被害人謝志評），法定
    扶養義務人數均為4人（含子女及配偶）。
  (五)依據內政部公佈之98年臺灣省簡易生命表所列平均餘命，原
    告謝龍秋餘命為23.60年，原告謝李水餘命為25.26年。另
    依據行政院主計處家庭收支調查平均每人每月消費支出金額
    ，98年度臺南縣為14,996元。
  (六)原告均為國小畢業，原告謝龍秋是臨時工，原告謝李水是
    家管；被告為國小畢業，已婚，育有2名子女，均已成家。
    之前從事過卡車貨運工。
四、本院之論斷：
  (一)按因故意或過失，不法侵害他人之權利者，負損害賠償責任
    ；不法侵害他人致死者，對於支出醫療及增加生活上需要之
    費用或殯葬費之人，亦應負損害賠償責任。被害人對於第三
    人負有法定扶養義務者，加害人對於該第三人亦應負損害賠
    償責任；不法侵害他人致死者，被害人之父、母、子、女及
    配偶，雖非財產上之損害，亦得請求賠償相當之金額。民法
    第184條第1項前段、第192條第1項、第2項及第194條分別定
    有明文；又直系血親相互間，互負扶養之義務：夫妻互負扶
    養之義務，其負扶養義務之順序與直系血親卑親屬同，其受
    扶養權利之順序與直系血親尊親屬同。復分為民法第1114條
    第1款、第1116條之1所規定。查本件原告之子謝志評遭被告
    不法殺害致死之事實，既如上述，是依前開規定，原告請求
    被告賠償其等所受損害，自屬有據。
  (二)茲就原告請求之項目及金額，准許與否，說明如下：
  1.醫療費用：原告謝龍秋因謝志評遭被告殺傷送醫急救，支出
    醫藥費8,308元之事實，既經認定，則原告謝龍秋請求被告
    賠償上開醫療費用，自應准許。
  2.扶養費用：原告謝龍秋、謝李水為被害人謝志評之父、母
    ，分別於40年4月2日、42年6月20日出生，本事故發生當時
    各為59歲、57歲，原告二人共同生育3名子女（含被害人謝
    志評），法定扶養義務人數均為4人（含子女及配偶）；又
    依據內政部公佈之98年臺灣省簡易生命表所列平均餘命，本
    件被害人謝志評死亡時，原告謝龍秋尚有餘命23.60年，原
    告謝李水尚有餘命25.26年。另依據行政院主計處家庭收
    支調查平均每人每月消費支出金額，98年度臺南縣為14,996
    元等事實，亦均為兩造所不爭執。又被害人謝志評為65年2
    月2日出生，其遭被告殺害時已成年，應對原告二人負扶養
    義務，亦堪認定。是以原告二人上開平均餘命及98年度臺南
    縣平均每人每月消費支出金額14996元計算，再除以對原告
    應負法定扶養義務之人數4人，依霍夫曼計算方式扣除中間
    利息，原告謝龍秋、謝李水得請求被告賠償之扶養費用各
    為721,840元、762,284元【計算方式：98年度臺南縣每人每
    年消費支出金額×原告平均餘命年數之霍夫曼係數÷應扶養
    人數。原告謝龍秋部分：14996×12×16.0000000÷4＝7218
    40；原告謝李水部分：14996×12×16.0000000÷4＝7622
    84，小數點以下四捨五入】，應堪認定。
  3.精神慰撫金：按慰藉金之賠償須以人格權遭遇侵害，使精神
    上受有痛苦為必要，其核給之標準固與財產上損害之計算不
    同，然非不可斟酌雙方身分資力與加害程度，及其他各種情
    形核定相當之數額（最高法院51年度台上字第223 判例參照
    ）；又非財產上損害之慰撫金數額，究竟若干為適當，應斟
    酌兩造身分、地位及經濟狀況，俾為審判之依據（最高法院
    85年度台上字第511號判決參照）。爰審酌原告之子突遭被
    告不法侵害致死，其等晚年遭逢喪子之痛，致生精神上痛苦
    自甚鉅大，又原告謝李水親眼目睹其子遭殺害過程，其所
    遭受之精神創痛較之原告謝龍秋應更為嚴重，並參酌原告二
    人均為國小畢業，原告謝龍秋是臨時工，原告謝李水是家
    管，原告謝龍秋名下有土地及房屋各1筆（價值約564,500元
    ），無其他投資，原告謝李水名下則無不動產或其他投資
    ；另被告則為國小畢業，已婚，並育有2名子女，子女均已
    成家，其前從事過卡車貨運工，名下共有不動產6筆（價值
    約3,652, 600元）等情，分據兩造於本院審理時陳述在卷，
    並有本院依職權調取兩造稅務電子閘門財產所得調件明細表
    附卷可考，是以原告所受精神上痛苦及兩造上開身分、地位
    、經濟狀況等情狀，認原告謝龍秋、謝李水得請求被告賠
    償之非財產上損害金額，應各以800,000元、100,000元為適
    當。
  4.綜上合計，原告謝龍秋、謝李水得請求被告賠償之金額，
    應各為1,530,148元、1,762,284元，洵堪認定。
  (三)末按給付無確定期限者，債務人於債權人得請求給付時，經
    其催告而未為給付，自受催告時起，負遲延責任；其經債權
    人起訴而送達訴狀，或依督促程序送達支付命令，或為其他
    相類之行為者，與催告有同一之效力；遲延之債務，以支付
    金錢為標的者，債權人得請求依法定利率計算之遲延利息；
    應付利息之債務，其利率未經約定，亦無法律可據者，週年
    利率為百分之5，民法第229條第2項、第233條第1項前段及
    第203條分別定有明文。本件原告請求被告應給付之損害賠
    償之債並無確定給付期限。從而，原告本於侵權行為之法律
    關係，請求被告給付原告謝龍秋1,530,148元，給付原告謝
    李水1, 762,284元，及均自刑事附帶民事起訴狀繕本送達
    被告翌日即99年6月13日起至清償日止，按年息百分之5計算
    之法定遲延利息，為有理由，應予准許。原告逾此部分所為
    之請求，則屬無據，應予駁回。
五、原告陳明願供擔保，聲請宣告假執行，經核原告勝訴部分，
    合於法律規定，爰各酌定相當之擔保金額宣告之；至原告其
    餘假執行之聲請，因訴之駁回而失所依據，不予准許。
六、據上論結，本件原告之訴為一部有理由，一部無理由，依民
    事訴訟法第79條、第390條第2項，判決如主文。
中    華    民    國   100    年    2    月    25    日
                  民事第三庭    法  官  陳淑卿
以上正本係照原本作成。
如對本判決上訴，須於判決送達後20日內向本院提出上訴狀，如
委任律師提起上訴者，應一併繳納上訴審裁判費。
中    華    民    國   100    年    2    月    25    日
                                書記官  吳幸芳